ACORDAO-COMPLETO-2541420

ACÓRDÃO 4185/2022 ATA 28/2022 - SEGUNDA CÂMARA

VISTOS, relatados e discutidos estes autos da Tomada de Contas Especial instaurada pela Caixa Econômica Federal em decorrência da não execução do objeto do Contrato de Repasse 233.373-28/2007, cujo objeto era a construção de 103 unidades habitacionais no Bairro Decouville, no Município de Marituba/PA.
ACORDAM os Ministros do Tribunal de Contas da União, reunidos em Sessão da 2ª Câmara, ante as razões expostas pelo Relator, em: 
9.1. com fundamento nos arts. 1º, inciso I, 16, inciso II, 18 e 23, inciso II, da Lei 8.443/1992, julgar regulares com ressalva, as contas dos Srs. Mario Henrique de Lima Biscaro e Elivan Campos Faustino, conferindo-lhes quitação;
9.2. com fundamento nos arts. 1º, inciso I, 16, inciso III, alínea "c", 19, caput, e 23, inciso III, da Lei 8.443/1992, julgar irregulares as contas do Sr. Jesus Bertoldo Rodrigues do Couto, condenando-o ao pagamento das quantias descritas a seguir, atualizadas monetariamente e acrescidas de juros de mora calculados a partir das respectivas datas até o dia da efetiva quitação, fixando-lhe o prazo de 15 (quinze) dias a contar da notificação, para comprovar, perante o Tribunal (art. 214, inciso III, alínea "a", do Regimento Interno/TCU) , o recolhimento do débito ao Tesouro Nacional, na forma da legislação em vigor:
	Data 
	Valor (R$) 

	10/06/2011
	64.348,55 

	09/03/2012
	466.744,50 

	18/04/2013
	60.306,63 

9.3. aplicar ao Sr. Jesus Bertoldo Rodrigues do Couto a multa prevista no art. 57 da Lei 8.443/1992, no valor de R$ 100.000,00 (cem mil reais) , fixando-lhe o prazo de 15 (quinze) dias a contar da notificação, para comprovar, perante o Tribunal (art. 214, inciso III, alínea "a", do Regimento Interno/TCU) , o recolhimento da dívida ao Tesouro Nacional, atualizada monetariamente desde a data do presente Acórdão até a do efetivo recolhimento, caso paga após o vencimento, na forma da legislação em vigor;
9.4. autorizar, caso requerido, nos termos do art. 26 da Lei 8.443/1992 c/c o art. 217 do Regimento Interno/TCU, o parcelamento das dívidas em até 36 (trinta e seis) parcelas mensais e sucessivas, sobre as quais incidirão os correspondentes acréscimos legais (débito: atualização monetária e juros de mora; multa: atualização monetária) , esclarecendo ao responsável que a falta de pagamento de qualquer parcela importará no vencimento antecipado do saldo devedor, sem prejuízo das demais medidas legais;
9.5. autorizar, desde logo, a cobrança judicial das dívidas, com base no art. 28, inciso II, da Lei 8.443/1992, caso não atendida a notificação; e
9.6. com fundamento no art. 209, § 7º, do Regimento Interno/TCU, enviar cópia deste Acórdão à Procuradoria da República no Estado do Pará, para adoção das providências cabíveis, bem como ao Ministério do Desenvolvimento Regional e à Caixa Econômica Federal, para ciência.

Segunda Câmara

Município de Marituba/PA.

3. Responsáveis: Elivan Campos Faustino (XXX.306.902-XX), Jesus Bertoldo Rodrigues do Couto (XXX.046.102-XX) e Mario Henrique de Lima Biscaro (XXX.290.152-XX).

13.1. Ministros presentes: Bruno Dantas (Presidente), Augusto Nardes, Aroldo Cedraz e Antonio Anastasia.
13.2. Ministros-Substitutos presentes: Marcos Bemquerer Costa (Relator) e André Luís de Carvalho.

MARCOS BEMQUERER

Trata-se da Tomada de Contas Especial instaurada pela Caixa Econômica Federal - Caixa em desfavor dos Srs. Jesus Bertoldo Rodrigues do Couto, Elivan Campos Faustino e Mario Henrique de Lima Biscaro, ex-Prefeitos de Marituba/PA nas gestões, respectivamente: i) de 2009 a 2012; ii) 1º/9/2013 a 24/4/2014; e iii) 1º/1/2013 a 31/8/2013 e 25/4/2014 a 31/12/2016, em decorrência da não execução do objeto do Contrato de Repasse 233.373-28/2007 (Siconv/Siafi 614576, peça 3, pp. 42/48) .
2.	Referido ajuste foi celebrado em 28/12/2007 entre a União Federal, por intermédio do então Ministério das Cidades, representado pela Caixa, e o Município de Marituba/PA, e teve por objeto a "execução de produção de unidades habitacionais no Bairro Decouville, no Município de Marituba-PA", conforme plano de trabalho, que previa a construção de 103 unidades habitacionais (peça 3, pp. 26/33) .
3.	A avença vigeu de 28/12/2007 a 30/12/2015 e o prazo para a apresentação da prestação de contas era até o dia 28/2/2016 (peça 3, p. 46) . 
4.	Transcrevo, a seguir, com os devidos ajustes de forma, a instrução por meio da qual a Secretaria de Controle Externo de Tomada de Contas Especial - Secex/TCE examinou o mérito destes autos (peça 46) : 
"4. No Relatório de Tomada de Contas Especial 333/2018 (peça 5, p. 73-77) , em que os atos estão circunstanciados, a responsabilidade pelo dano causado ao erário foi atribuída solidariamente aos ex-prefeitos à época, identificados acima, em razão da não execução do objeto pactuado no Contrato de Repasse em comento, apurando-se como prejuízo o valor original de R$ 591.399,68. As informações a seguir estão contidas no referido relatório.
4.1. Os recursos previstos para implementação do objeto do referido contrato de repasse foram orçados no valor total de R$ 2.415.000,00 (peça 3, p. 44) , com a seguinte composição: R$ 115.000,00 de contrapartida do contratado e até o valor de R$ 2.300.000,00 à conta do contratante, os quais foram transferidos parcialmente - R$ 791.252,94 - à conta corrente vinculada ao contrato de repasse, entre 2009 e 2013, mediante as ordens bancárias [constantes da peça 5] (p. 59) . Do valor transferido, foi desbloqueada efetivamente a quantia de R$ 591.399,68, conforme extrato (peça 5, p. 57) . O saldo do repasse e dos rendimentos da aplicação dos recursos no mercado financeiro - R$ 271.694,69 - foi restituído ao Tesouro Nacional (peça 5, p. 7) .
4.2. Foi dada oportunidade de defesa aos agentes responsabilizados, em obediência aos princípios constitucionais que asseguram o direito ao contraditório e à ampla defesa, conforme notificações realizadas no período de 2016/2017 acostadas ao processo (peça 3, p. 8-25) . No entanto, não foi apresentada manifestação quanto ao seu conteúdo, tampouco quanto à devolução dos recursos.
4.3. Com relação à atribuição de responsabilidade, entendeu o Tomador de Contas que fosse imputada aos seguintes prefeitos à época:
4.3.1. Sr. Jesus Bertoldo Rodrigues do Couto (gestão 2009 a 2012) , visto que em sua gestão foram desbloqueados recursos para a execução da obra, dispondo de tempo e recursos suficientes para o saneamento da irregularidade apontada. A sua omissão resultou no dano ao erário decorrente da não conclusão do objeto, ficando a parte executada em desconformidade ao objeto proposto, sem utilidade para a população beneficiada (documento de posse à peça 5, p. 46) .
4.3.2. Sr. Elivan Campos Faustino (assumiu na eleição extraordinária em setembro/2013 e ficou até 25/4/2014, quando foi afastado pela Justiça Eleitoral) , pois, na posição de sucessor e em nome do Princípio da Continuidade Administrativa, a ele cabia o resguardo dos recursos repassados (documentos de posse à peça 5, p. 48-51) .
4.3.3. Sr. Mario Henrique de Lima Biscaro, atual prefeito do município (a sua gestão se iniciou em 2013, quando se elegeu, porém só foi validada pelo TSE em 25/4/2014, terminando o mandato em 2016 e sendo reeleito em 2017) , também na condição de sucessor e por dispor de tempo e recursos suficientes para tomar medidas de resguardo dos recursos federais utilizados na avença contratual (documentos de posse à peça 5, p. 52-55) .
4.3.4. Por fim, em relação aos pareceres técnicos relativos à fiscalização da execução do objeto, [o Tomador de Contas] consignou as seguintes informações:
'3. Com base no Relatório de Acompanhamento - RAE n° 04, de 13/11/2012, (fls.51/52) , a área técnica da Caixa atestou que: (1) as obras iniciaram em 23/03/2010; (2) houve execução parcial de 25,96% do objeto pactuado; (3) com o percentual executado e no estágio atual em que a obra se encontra, o objeto não apresenta funcionalidade, não atingindo, portanto, o objetivo proposto inicialmente no plano de trabalho.
4. Para a execução do objeto contratado, foi repassado à conta corrente vinculada ao contrato de repasse o montante de R$ 791.252,94, dos quais R$ 591.399,68 foram desbloqueados ao Município para pagamento dos serviços/obras realizadas. Quanto aos recursos da contrapartida, restou comprovada a execução de R$ 30.296,83, como demonstrado nos documentos de fls.118. (Grifos acrescidos) '
O Relatório de Auditoria 388/2019 da Controladoria Geral da União também chegou às mesmas conclusões (peça 5, p. 80-82) . Após serem emitidos o Certificado de Auditoria, o Parecer do Dirigente e o Pronunciamento Ministerial (Ministro de Estado do Desenvolvimento Regional) , o processo foi remetido a esse Tribunal (peça 6, p. 1-4 e 11-12) .
Em instrução preliminar (peça 10) , a partir dos elementos constantes nos autos e do exame das ocorrências, foi proposta a citação dos senhores Jesus Bertoldo Rodrigues do Couto, Elivan Campos Faustino e Mario Henrique de Lima Biscaro (...) em decorrência da ausência de funcionalidade do objeto do Contrato de Repasse 233.373-28/2007 (Siconv/Siafi 614576) sem aproveitamento útil da parcela executada, por motivo de execução parcial, conforme discorrido adiante. 
Após a anuência do corpo dirigente desta unidade técnica (peças 11-12) , os responsáveis foram regularmente notificados.
ANÁLISE DOS PRESSUPOSTOS DE PROCEDIBILIDADE DA IN/TCU 71/2012
Avaliação de Viabilidade do Exercício do Contraditório e Ampla Defesa
Verifica-se que não houve o transcurso de mais de dez anos desde o fato gerador sem que tenha havido a notificação dos responsáveis pela autoridade administrativa federal competente (art. 6º, inciso II, c/c art. 19 da IN/TCU 71/2012, modificada pela IN/TCU 76/2016) , uma vez que o fato gerador da irregularidade sancionada ocorreu em 2012 (data do último pagamento e em que houve a paralisação da obra) , e os gestores dos recursos foram notificados (no período de 2016/2017) sobre a irregularidade pela autoridade administrativa competente, conforme mencionado anteriormente (item 4.2 desta instrução) .
Valor de Constituição da TCE 	
O valor atualizado do débito apurado (sem juros) , em 1º/1/2017, é superior ao limite mínimo de R$ 100.000,00, na forma estabelecida conforme os arts. 6º, inciso I, e 19 da IN/TCU 71/2012, modificada pela IN/TCU 76/2016. 
OUTROS PROCESSOS/DÉBITOS NOS SISTEMAS DO TCU COM OS MESMOS RESPONSÁVEIS
Informa-se que foram encontrados dois processos no Tribunal (TCE com débito em aberto) com um dos responsáveis gestor dos recursos (para os outros dois não há) : 
	Responsável
	Processos

	Jesus Bertoldo Rodrigues do Couto
	Processo 027.456/2017-0 e Processo 000.883/2018-2

A tomada de contas especial está, assim, devidamente constituída e em condição de ser instruída.
EXAME TÉCNICO
Na instrução precedente (peça 10) , houve a delimitação da responsabilidade pelos débitos consignados nestas contas, envolvendo a apuração dos fatos, a identificação dos responsáveis e a quantificação do dano ao erário, dando ensejo à proposta de citação deles. A proposta foi realizada nos seguintes termos:
'Irregularidade: ausência de funcionalidade do objeto do Contrato de Repasse 233.373-28/2007 (Siconv/Siafi 614576) sem aproveitamento útil da parcela executada, por motivo de [execução] parcial.
Conduta: deixar de tomar as providências necessárias à conclusão de obra ou dos serviços pactuados objeto do Contrato de Repasse 233.373-28/2007 (Siconv/Siafi 614576) , restando imprestável a parcela executada, seja por ter ficado a obra inacabada, seja porque os serviços executados não foram suficientes para obter o atingimento dos objetivos acordados.	
Nexo de causalidade: a ausência das providências necessárias à conclusão de obra ou dos serviços pactuados objeto do Contrato de Repasse 233.373-28/2007 (Siconv/Siafi 614576) resultou na impossibilidade de aproveitamento da parcela executada, e, consequentemente, em prejuízo ao erário correspondente ao valor integral repassado.
Culpabilidade: não há excludentes de ilicitude, de culpabilidade e de punibilidade; é razoável supor que o responsável tinha consciência da ilicitude de sua conduta; era exigível conduta diversa da praticada, qual seja, tomar todas as providências necessárias à continuidade da execução do objeto do Contrato de Repasse 233.373-28/2007 (Siconv/Siafi 614576) .' 
Conforme Despacho de Conclusão das Comunicações Processuais (peça 44) , as providências inerentes às comunicações processuais foram concluídas.
 (...) 
Da revelia de Jesus Bertoldo Rodrigues do Couto 
A citação do ex-prefeito foi realizada por meio do Ofício 45248/2020-TCU/Seproc, no seu endereço constante da Base de Dados da Receita Federal do Brasil (conforme pesquisa de endereço à peça 13) , cujo aviso de recebimento foi datado de 2/10/2020, assinado por Rosa Maria Garcia (peças 16 e 26) . 
Em consonância com os normativos do TCU, cujos dispositivos foram destacados anteriormente, consideram-se entregues as comunicações com o retorno do aviso de recebimento, entregue comprovadamente no endereço do destinatário, como foi no presente caso.
Nos processos do TCU, a revelia não leva à presunção de que seriam verdadeiras todas as imputações levantadas contra o responsável, diferentemente do que ocorre no processo civil, em que a revelia do réu opera a presunção da verdade dos fatos narrados pelo autor (Acórdão 1009/2018-TCU-Plenário, Relator: [Ministro] Bruno Dantas; 2369/2013 - TCU - Plenário, Relator: [Ministro] Benjamin Zymler e 2449/2013 - TCU - Plenário, Relator: [Ministro] Benjamin Zymler) . Dessa forma, a avaliação da responsabilidade da empresa não pode prescindir da prova existente no processo ou para ele carreada. 
Ao não apresentar sua defesa, o ex-prefeito deixou de produzir prova da regular aplicação dos recursos sob sua responsabilidade, em afronta às normas que impõem aos gestores públicos a obrigação legal de, sempre que demandados pelos órgãos de controle, apresentar os documentos que demonstrem a correta utilização das verbas públicas, a exemplo do contido no art. 93 do Decreto-lei 200/1967: 'Quem quer que utilize dinheiros públicos terá de justificar seu bom e regular emprego na conformidade das leis, regulamentos e normas emanadas das autoridades administrativas competentes'. Ele deveria ter adotado todas as providências necessárias à continuidade da execução do objeto do contrato de repasse.
Mesmo as alegações de defesa não sendo apresentadas, considerando o princípio da verdade real que rege esta Corte, procurou-se buscar, em manifestações da responsável na fase interna desta Tomada de Contas Especial, se havia algum argumento que pudesse ser aproveitado a seu favor. 
Não se verificam argumentos apresentados na fase interna pelo responsável que pudessem elidir as irregularidades apontadas.
Tampouco lhe aproveitam os argumentos/elementos apresentados pelo outro responsável (citado em solidariedade pelo mesmo débito e irregularidade) , no que concerne às circunstâncias objetivas, com base no art. 161 do Regimento Interno do TCU, adiante analisada. 
Em se tratando de processo em que a parte interessada não se manifestou acerca das irregularidades imputadas, não há elementos para que se possa efetivamente aferir e reconhecer a ocorrência de boa-fé na conduta do responsável, podendo este Tribunal, desde logo, proferir o julgamento de mérito pela irregularidade das contas, conforme os termos dos §§ 2º e 6º do art. 202 do Regimento Interno/TCU. 
Esse entendimento está amparado nos Acórdão 2064/2011-TCU-Primeira Câmara (relator: [Ministro] Ubiratan Aguiar) , 6.182/2011-TCU-1ª Câmara (relator: [Ministro] Weder de Oliveira) , 4.072/2010-TCU-1ª Câmara (Relator: [Ministro] Valmir Campelo) , 1.189/2009-TCU-1ª Câmara (Relator: [Ministro-Substituto] Marcos Bemquerer) , 731/2008-TCU-Plenário (Relator: [Ministro] Aroldo Cedraz) .
Dessa forma, o responsável Jesus Bertoldo Rodrigues do Couto deve ser considerado revel, nos termos do art. 12, § 3º, da Lei 8.443/1992, devendo as suas contas ser julgadas irregulares, condenando-o ao débito apurado (solidário com o responsável Mario Henrique de Lima Biscaro) , com a aplicação da multa prevista no art. 57 da Lei 8.443/1992, dada a ausência de prescrição da pretensão punitiva deste Tribunal no presente feito, como será abordado adiante.
Da defesa de Elivan Campos Faustino
O responsável apresentou, por meio de seu procurador, suas alegações de defesa e juntou, em anexo à defesa, cópia de alguns documentos adiante discorridos. 
Do arrazoado apresentado (peça 38) , observam-se os argumentos sintetizados a seguir.
30.1. A responsabilidade da ocorrência foi-lhe estendida na condição de sucessor do ex-prefeito Mario Henrique, cujo registro da candidatura fora cassado pelo Tribunal Regional Eleitoral. Exerceu a gestão do município por apenas oito meses, de 1º/9/2013 até 24/4/2014, após eleição suplementar, por meio da qual deveria ter [permanecido no cargo] (...) até 31/12/2016, o que não ocorreu em [função] de recurso daquele ex-prefeito ao Tribunal Superior Eleitoral (TSE) , cuja cópia se encontra em anexo à defesa.
30.2. A efemeridade no cargo, [ocupado] somente (...) por oito meses, quando deveria ficar por três anos e quatro meses, retirou-lhe a possibilidade de desenvolver a gestão do município. A supressão abrupta do mandato lhe impediu de adotar quaisquer providências de fiscalização, conclusão e/ou apuração de responsabilidades em relação à obra objeto do contrato de repasse.
30.3. O período de apenas oito meses em que geriu o Município não foi suficiente para detectar a impossibilidade de dar continuidade ao contrato de repasse, tendo em vista que não constavam nos arquivos da prefeitura documentos suficientes para explicitar o andamento e a execução da obra, bem como o ajuste dependia, para o início da obra, de informações como ART's dos projetos, declaração de viabilidade de atendimento da concessionária de energia elétrica e projetos aprovados pelos órgãos competentes, conforme Ofício 1020/2010/GIDUR/BE da Caixa Econômica Federal. Logo, embora o contrato de repasse estivesse vigente durante a sua gestão, não houve tempo hábil para identificar se ainda era viável a continuação do projeto, por falta de documentos que os antigos gestores não deixaram disponibilizados nos arquivos da prefeitura e por falta de condições técnicas para início da obra.
30.4. A ilegitimidade passiva do defendente, haja vista não ter participado de nenhum ato de gestão à época do convênio; não ter ordenado despesas; não ter contribuído, com a sua participação no contrato de repasse, para o fato gerador do suposto dano, que foi ocasionado pelos seus antigos gestores, pois eram os ordenadores das despesas à época.
30.5. A não execução do objeto pactuado foi ocasionada pelos ex-gestores, [uma vez] que não adotaram as medidas pertinentes. Eles agiram com total irresponsabilidade e ilegalidade, tendo em vista que, na gestão de Jesus Bertoldo (de 2009/2012) , foram liberados recursos à execução da obra e ela não fora realizada de forma adequada. A omissão daquele gestor causou dano ao erário, decorrente da não conclusão da obra, ficando a parte já executada em desconformidade ao objeto geral proposto, sem a efetiva utilidade à população que seria beneficiada. Desde junho de 2012 (data em que ocorrera a última medição) , não houve mais medição dos serviços atinentes a este Contrato de Repasse, estando desde então as obras paralisadas, totalmente entregues ao vandalismo e deterioração, sem nenhuma intervenção do Poder Público Municipal à época.
30.6. A inexistência de conduta antijurídica do defendente. Não foi omisso. A realidade foi que não houve tempo suficiente para o desenvolvimento da gestão municipal. No curto período em que ocupou o cargo de prefeito, nenhum repasse foi realizado, nenhum aditivo fora assinado e nenhuma medição foi feita. A Caixa Econômica Federal, no mesmo período, não encaminhou qualquer correspondência e/ou notificação sobre o referido contrato. Não se vislumbra, na conduta do defendente, o dolo em omitir informações, não se tratando, portanto, de uma conduta omissa eivada de má-fé, seja para obter vantagens ou propiciar fraudes. Assim, sem a presença do elemento subjetivo, qual seja o dolo, há de se falar de tipicidade do caso em questão.
30.7. A Caixa, (...) na gestão de Antônio Armando Amaral de Castro (2001 a 2008) , noticiou algumas pendências para a eficácia do Contrato de Repasse (Ofício 518/2008/GIDUR/BE) . Na gestão de Jesus Bertoldo Rodrigues do Couto (2009 a 2012) , noticiou novas pendências que necessitavam ser regularizadas para a primeira liberação dos recursos, condicionando inclusive o início das obras (Ofício 1020/2010/GIDUR/BE) . Na gestão de Mario Henrique de Lima Biscaro, encaminhou e-mail aduzindo, em síntese, que a vigência do ajuste se encerraria em 30/12/2015 e que, caso houvesse interesse na prorrogação, o município deveria encaminhar requerimento, novo cronograma de execução do contrato e proposta de prazo (ME 1969/2015 - GIGOVBEA) . Também notificou o município, diante da inexecução do objeto do contrato de repasse, para regularizar a ocorrência referente à conclusão do objeto ou devolvesse os valores envolvidos (Ofício Notificação 2/2016-GIGOVBE-SR NORTE/PA e Ofício Notificação 161/2017-GIGOVBE-SR NORTE/PA) .
30.8. O defendente não teve tempo para adotar medidas de resguardo do erário, conforme previsto na Súmula TCU 230. Não se está eximindo do gestor o dever de prestação de contas, ao qual de fato estava obrigado; contudo, não se pode ignorar que o período no qual permaneceu no cargo de prefeito foi um contexto de conturbação política no município, com trocas excessivas de prefeitos em curtos períodos de poucos meses. Torna-se compreensível que tal conturbação tenha afetado o bom gerenciamento da prefeitura, não se podendo atribuir com clareza, nesse caso especificamente, a responsabilidade a ele por eventuais consequências administrativas, tendo em vista não se encontrar um ato [doloso] objetivando desobedecer claramente aos ditames legais com fins escusos ou imorais.
30.9. Requer, ao final, que seja reconhecida a ilegitimidade passiva e a ausência de conduta antijurídica durante seu mandato, afastando a responsabilidade de ressarcimento do dano, tendo em vista que não incorreu em omissão dolosa, pois seu mandato foi encerrado muito antes do previsto, por força de decisão judicial do TSE.
Em anexo à defesa, foram juntadas cópias dos seguintes elementos: Acórdão do TSE de março/2014, deferindo o registro do ex-prefeito Mario Henrique; alvará de quitação do Tribunal de Contas dos Municípios do Estado do Pará referente à prestação de contas da gestão do defendente no período de 1º/9 a 31/12/2013 (peças 39-40) .
Da defesa de Mario Henrique de Lima
O responsável apresentou, por meio de seu procurador, suas alegações de defesa e juntou, em anexo à defesa, cópia de alguns documentos adiante discorridos. 
Do arrazoado apresentado (peça 27) , observam-se os argumentos sintetizados a seguir.
33.1. A ilegitimidade passiva do defendente, haja vista não ter participado de nenhum ato de gestão à época do convênio; não ter ordenado despesas; não ter contribuído, com a sua participação no contrato de repasse, para o fato gerador do suposto dano, que foi ocasionado pelos seus antigos gestores, pois eram os ordenadores das despesas à época. Não há nexo entre a conduta atribuída ao defendente e o dano. Pelo contrário, ele, como atual gestor, devolveu o saldo do convênio, ao verificar a inviabilidade de aplicar os recursos disponíveis.
33.2. A não execução do objeto pactuado foi ocasionada pelos ex-gestores, já que não adotaram as medidas pertinentes. Destaca os mesmos argumentos da defesa do outro responsável em relação ao gestor Jesus Bertoldo. Acrescenta que, na gestão de Elivan Faustino, este tinha plenas condições de adotar as medidas cabíveis, mormente no sentido de proceder à devolução dos valores remanescentes, mas não o fez. O defendente foi o único gestor que adotou a providência em devolver os recursos ao Ministério das Cidades.
33.3. A ausência de conduta antijurídica do defendente. A não execução do objeto pactuado foi ocasionada pelos ex-gestores, tendo em vista que nenhum adotou as medidas pertinentes. Ele apenas procedeu à devolução integral dos valores remanescentes em conta específica ao concedente. Não constavam nos arquivos da prefeitura documentos suficientes para explicitar o andamento e execução da obra, bem como o ajuste dependia para o início da obra de informações como ART´S dos projetos, declaração de viabilidade de atendimento da concessionária de energia elétrica e projetos aprovados pelos órgãos competentes, conforme Ofício 1020/2010/GIDUR/BE da Caixa Econômica Federal. 
33.4. Logo, embora o contrato de repasse estivesse vigente durante a sua gestão, era completamente inviável a continuação do projeto, por falta de documentos que os antigos gestores não deixaram disponibilizados nos arquivos da prefeitura municipal e por falta de condições técnicas para início da obra, razão pela qual o atual gestor pleiteou o cancelamento da operação, com o parcelamento e devolução dos valores repassados e corrigidos em 8/9/2017, conforme documentos acostados nos autos. O Município, sob a gestão do ora defendente, adotou sim todas medidas legais. Ingressou com ação de improbidade administrativa, com ressarcimento de danos ao erário e pedido liminar de indisponibilidade de bens em desfavor dos gestores Antônio Armando Amaral de Castro e Jesus Bertoldo Rodrigues do Couto.
33.5. A defesa citou os mesmos expedientes da Caixa mencionados na defesa do outro responsável. Também destacou que, ao ser reeleito em 2014, detectou a impossibilidade de dar seguimento ao contrato de repasse, tendo em vista que não constavam nos arquivos da prefeitura documentos suficientes para concatenar os fatos ocorridos/executados. Tendo em vista a inviabilidade de continuação do projeto, o Município justificou os motivos do pedido de cancelamento da operação e solicitou à Caixa o parcelamento dos valores a serem devolvidos (Ofício 032/2016-GAB) , tendo o pleito de parcelamento sido indeferido. Assim, o Município ingressou com medida judicial, como forma de impedir prejuízos à população, em [função] dos impedimentos advindos da inscrição da municipalidade no SIAFI.
33.6. O defendente adotou todas as medidas legais visando resguardar o patrimônio público, conforme previsto na Súmula TCU 230. Inclusive, após o protocolo da ação de improbidade administrativa e representação ministerial, o atual gestor oficiou ao Ministério das Cidades (Ofício 256/2018/GAB/PMM) , informando e comprovando a situação, pleiteando, portanto, a baixa da inadimplência no CAUC/SIAFI.
33.7. Requer, ao final, que seja reconhecida a ilegitimidade passiva e a ausência de responsabilidade, nos termos da citada súmula do TCU.
Em anexo à defesa, foram juntadas cópias dos seguintes elementos: 1) Ação Civil de Improbidade Administrativa, impetrada pelo Município em julho/2018 em desfavor de Antônio Armando Amaral de Castro e Jesus Bertoldo Rodrigues do Couto; a sentença da juíza da 1ª Vara Cível e Empresarial da Comarca de Marituba, do Tribunal de Justiça do Estado do Pará, proferida em abril/2020, foi pelo indeferimento da inicial (pelo fato de a requerente ter apresentado a emenda inicial fora do prazo estabelecido) , declarando extinto o processo (peça 28) ; 2) Ofício 256/2018/GAB/PMM da prefeitura ao Ministério das Cidades, informando acerca da mencionada ação de improbidade administrativa, e representação perante o Ministério Público Estadual, requerendo a baixa da inadimplência no CAUC/SIAFI (peça 29) .
Análise 
Exame preliminar quando da proposta de citação dos responsáveis
Cabe repisar a situação fática analisada e discorrida na instrução precedente (peça 10) , com vistas a contextualizar a irregularidade em comento e subsidiar a análise de mérito deste feito. Transcrevem-se a seguir trechos daquele documento.
'11. A obra, parcialmente executada, foi fiscalizada pela Caixa (peça 4, p. 3-20) , conforme Relatórios de Acompanhamento de Engenharia (RAE) :
	Relatórios de Acompanhamento de Engenharia - Caixa

	Data
	medição
	% realizado
	Localização nos autos

	Março/2011
	Maio/2010
	2,85
	Peça 4, p. 3-4

	Dezembro/2011
	Dezembro/2011
	20,47
	Peça 4, p. 14-15

	Novembro/2012
	Junho/2012
	2,64
	Peça 4, p. 17-18

		Acumulado
	25,96
	
No último RAE, consta a informação de que a obra se encontrava paralisada e os serviços executados estavam sujeitos à deterioração e eventual vandalismo. Ou seja, desde junho/2012 (última medição) , não houve mais medição de serviço no âmbito do Contrato de Repasse, e, em novembro daquele ano, a obra já estava paralisada, segundo a Caixa.  
 Para a execução do objeto do Contrato de Repasse 233.373-28/2007 (Siconv/Siafi 614576) , com vigência de 28/12/2007 a 30/12/2015, houve a liberação de recurso no período de 2009 e 2013. Todavia, o objeto pactuado foi executado apenas parcialmente, no percentual de 25,96 do previsto, representando R$ 621.696,51; destes, 95% custeados com recursos federais, R$ 591.399,68, que corresponde ao montante desbloqueado ao município para o pagamento dos serviços realizados. 
 Como se observa, a obra se encontra paralisada, a parcela executada do objeto não apresenta funcionalidade, não atingindo, portanto, o objetivo proposto inicialmente no plano de trabalho. Segundo parecer da Caixa, todas as tentativas de solução do problema pela sua área técnica foram infrutíferas, o que culminou na instauração do processo. A parcela imprestável custeada com recursos federais, portanto, corresponde ao débito apurado, de R$ 591.399,68.
 Embora o demonstrativo de débito tenha indicado as três datas (do fato gerador) e os respectivos montantes, que totalizaram o referido valor original do débito (peça 5, p. 70) , cabe proceder ao ajuste daquelas datas (...) , levando-se em consideração os elementos dos autos, de forma a espelhar as datas dos saques dos pagamentos correspondentes aos três RAEs mencionados, conforme cópia dos extratos bancários e da tabela de conciliação bancária (peça 4, p. 30, 59, 65 e 67) . A tabela abaixo traz a composição do débito de R$ 591.399,68:
Débito:
	DATA DA OCORRÊNCIA
	VALOR ORIGINAL (R$) 

	10/06/2011
	64.348,55

	09/03/2012
	466.744,50 

	18/04/2013
	60.306,63 

Entende-se que a irregularidade apontada de 'não execução do objeto pactuado' deva ser melhor tipificada para 'ausência de funcionalidade do objeto do contrato de repasse sem aproveitamento útil da parcela executada, por motivo de execução parcial', dado o contexto discorrido. Realmente, as fotografias acostadas aos autos (peça 4, p. 19-21) não deixam dúvidas sobre a ausência de funcionalidade da parcela executada. A causa da ocorrência é a ausência de providências necessárias à conclusão de obra ou dos serviços pactuados objeto do ajuste em tela, restando imprestável a parcela executada, seja por ter ficado a obra inacabada, seja porque os serviços executados não foram suficientes para obter o atingimento dos objetivos acordados. 
 Há no processo extrato do contrato 247/2009 (concorrência pública 3/2009) , firmado entre a prefeitura e a empresa L. S. Fundações e Construções Ltda. EPP em 7/12/2009 (peça 4: p. 1-2) . Se o que foi medido/executado pela referida empresa corresponde ao montante pago, sobre ela não recai a irregularidade na execução do ajuste em tela, apenas sobre os gestores municipais à época da ocorrência. De 2012 (quando a obra foi paralisada) a 2015 (final da vigência do Contrato de Repasse) , a municipalidade teve três prefeitos (vide item 4.3 desta instrução) que deixaram de tomar as referidas providências, razão pela qual se encontram no rol de responsáveis.
Segundo a jurisprudência (Acórdão 3221/2017-TCU-Segunda Câmara - Relator: [Ministro-Substituto] Marcos Bemquerer) , o prefeito que dá causa a atraso na execução de convênio, fazendo com que seu término recaia sobre a gestão do prefeito sucessor, responde solidariamente com este pela eventual não conclusão do objeto ajustado.
Da mesma forma, esta Corte entende (Acórdão 6363/2017-TCU-Segunda Câmara - Relator: [Ministro-Substituto] Marcos Bemquerer) ficar caracterizada a responsabilidade do prefeito sucessor, quando, com recursos garantidos para tal, não retomar obra iniciada e não acabada pelo seu antecessor, por implicar desperdício de recursos públicos e contrariar o princípio da continuidade administrativa.'
Análises dos argumentos/elementos de defesa
Os argumentos das defesas não refutam o mérito dos apontamentos da Caixa, ou seja, de que a obra não foi executada na sua totalidade, e a parcela dela executada não se encontra útil à população municipal. Ao contrário, ambos informam que as obras paralisadas estão totalmente entregues ao vandalismo e deterioração. 
A responsabilização levou em conta os gestores que poderiam atuar sobre tais fatos. A causa da ocorrência é a ausência de providências necessárias à conclusão de obra ou dos serviços pactuados objeto do ajuste em tela, e não por terem executado despesas irregularmente (na condição de ordenador de despesa) . Esperava-se, da defesa deles, a comprovação de que tivessem adotado tais medidas ou de que não tinham condições para realizá-las nas respectivas gestões municipais.
Logo, as alegações de ilegitimidade passiva não prosperam. A conduta atribuída aos gestores que sucederam àquele que realizou as obras inacabadas foi de deixar de tomar as providências necessárias à conclusão de obra ou dos serviços pactuados objeto do contrato de repasse, restando imprestável a parcela executada, seja por ter ficado a obra inacabada, seja porque os serviços executados não foram suficientes para obter o atingimento dos objetivos acordados. O nexo de causalidade se observa pela ausência daquelas providências, resultando na impossibilidade de aproveitamento da parcela executada, e, consequentemente, em prejuízo ao erário correspondente ao valor integral repassado.
Não há elementos nos autos indicando insuficiência de recursos para dar andamento à obra. Pelo contrário, o procedimento habitual da Caixa é ir liberando as parcelas na medida do avanço das obras e, como elas se encontravam paralisadas desde o segundo semestre de 2012, não houve mais desbloqueio, com a retenção dos valores pactuados. Ademais, as defesas não argumentaram esse fato como motivador para a ausência de providências. Além do mais, segundo o plano de trabalho do contrato de repasse (peça 3, p. 32) , a previsão inicial era de executar as obras em 12 meses, o que mostra que todos eles tiveram tempo suficiente para terminar as obras, [uma vez] que o objeto estava com cerca de 20% executado e nenhum deles teve menos de 8 meses de gestão.
Logo, fica caracterizada a responsabilidade do prefeito sucessor quando, com recursos garantidos para tal, não retomar obra iniciada e não acabada pelo seu antecessor, por implicar desperdício de recursos públicos e contrariar o princípio da continuidade administrativa.
O gestor signatário do contrato de repasse em 2007, Antônio Armando Amaral de Castro, não foi arrolado, porquanto os repasses federais e o início da execução das obras se deram na gestão que o sucedeu, não merecendo guarida as alegações que buscam responsabilizá-lo.
De 2012 (quando a obra foi paralisada) a 2015 (final da vigência do Contrato de Repasse) , a municipalidade teve três prefeitos que deixaram, a priori, de tomar as referidas providências, razão pela qual foram arrolados como responsáveis.
Na gestão de Jesus Bertoldo Rodrigues do Couto (gestão 2009 a 2012) , houve os repasses federais e os pagamentos da parcela da obra executada, com medições entre maio/2010 e junho/2012. E em novembro daquele ano a obra já estava paralisada, segundo a Caixa. Durante seis meses, não houve medição de serviços, mostrando a inércia de sua gestão. Ou seja, na sua gestão, foram desbloqueados recursos para a execução da obra, dispondo de tempo e recursos suficientes para o saneamento da irregularidade apontada. A sua omissão resultou em dano ao erário, decorrente da não conclusão do objeto, ficando a parte executada em desconformidade ao objeto proposto, sem utilidade para a população beneficiada. Resta cristalina a sua responsabilidade pela ocorrência irregular em questão. Conforme já registrado, o responsável optou por permanecer silente, o que enseja sua condenação para reparação do dano e julgamento irregular de suas contas.
Em relação aos sucessores, entendeu o Tomador de Contas que fosse imputada a responsabilidade aos seguintes prefeitos à época:
a) Elivan Campos Faustino (assumiu na eleição extraordinária em setembro/2013 e ficou até 25/4/2014, quando foi afastado pela Justiça Eleitoral) , pois, na posição de sucessor e em nome do princípio da continuidade administrativa, a ele cabia o resguardo dos recursos repassados;
b) Mario Henrique de Lima Biscaro, atual prefeito do município (a sua gestão se iniciou em 2013, quando se elegeu, porém só foi validada pelo TSE em 25/4/2014, terminando o mandato em 2016 e sendo reeleito em 2017) , também na condição de sucessor e por dispor de tempo e recursos suficientes para tomar medidas de resguardo dos recursos federais utilizados na avença contratual.
Não há informação nos autos de quem geriu o município no início de 2013. Em consultas na internet, observa-se que nesse período houve prefeitos interinos - como Francisco Besteiro, Nilson Ferrão e Wildson de Araújo Melo -, este tendo assumido em 1º de janeiro e tendo o mandado de vereador cassado pela Justiça Eleitoral em maio/2013 (https://g1.globo.com/pa/para/noticia/2013/05/francisco-besteiro-e-eleito-novo-prefeito-interino-de-marituba-pa.html) .
Ambos os responsáveis alegaram que quem os precedeu não deixou documentos nos arquivos da prefeitura para a continuidade das obras, mas não comprovaram tal alegação, a partir da demonstração de medidas cabíveis em tais casos. 
Também não lhes aproveita a alegação de falta de condições técnicas para o início das obras, mencionando expediente da Caixa de 2010 que condicionava aquele início à apresentação de documentação pendente. Ora, as obras se iniciaram e foram paralisadas (maio/2010 a junho/2012) . Se, para a retomada das obras tiveram problemas técnicos, deveriam especificá-los e comprovar tal assertiva, e não trazer pendências de 2010 que, de certo, foram resolvidas à época, tanto que as obras se iniciaram.
A inexistência de conduta antijurídica arguida por ambos também é desarrazoada, porquanto a irregularidade foi tipificada, com a conduta irregular, o nexo de causalidade e a culpabilidade. Também não justifica a arguição das defesas de ausência de dolo, má-fé e omissão. O ato irregular a eles atribuído foi indicado, não carecendo a presença de dolo para sua responsabilização, conforme abordado a seguir. 
Ressalte-se que o TCU investiga a responsabilidade subjetiva dos agentes públicos ou particulares que se relacionam com o poder público, que vem a ser aquela resultante de dano decorrente de ato em que está presente pelo menos um dos elementos da culpa lato sensu (dolo ou culpa stricto sensu) . 
A culpa stricto sensu (mera culpa) advém da violação de um dever jurídico por negligência, imperícia ou imprudência. A esta são atribuídas várias espécies, a exemplo da 'culpa contra legalidade'. 
No âmbito do Tribunal de Contas da União, a obrigação de ressarcir o erário prescinde da comprovação de dolo ou má-fé. É suficiente quantificar o dano, identificar a conduta do responsável que caracterize sua culpa, por imprudência, imperícia ou negligência, e demonstrar o nexo de causalidade entre a conduta culposa (stricto sensu) e a irregularidade que provocou o prejuízo.
Passando ao exame da situação peculiar de cada um dos gestores sucessores, percebe-se situação díspares.
A gestão de Elivan, de 1º/9/2013 a 25/4/2014, realmente se deu em um período curto de oito meses, mas tal fato, por si só, não comprova que não houve tempo hábil para identificar se ainda era viável a continuação do projeto, como alegado por sua defesa. 
Por outro lado, o contexto de prefeitos interinos que antecederam seu mandado num curto espaço de tempo mostra realmente um momento conturbado na gestão municipal. Outro ponto que se concorda com a defesa é o fato de que não há nos autos elementos que indiquem demandas da Caixa acerca do contrato de repasse durante sua gestão (não se observa do relatório do tomador de contas nenhum expediente nesse sentido) .
Diante desse panorama, entende-se razoável acatar em parte as alegações de defesa de Elivan Campos Faustino, para afastar-lhe da responsabilidade pela reparação do dano e julgar suas contas regulares com ressalvas. O lapso temporal reduzido de sua gestão, após um contexto de conturbação política no município (com trocas excessivas de prefeitos em curtos períodos de poucos meses) , e a ausência de notificação da Caixa (ainda que, pelo princípio da continuidade administrativa o gestor, em tese, devesse ter conhecimento das ações paralisadas no município, por exemplo) são elementos que indicam, pelo menos, a dificuldade de o gestor adotar medidas de resguardo do erário à época, seja visando à continuidade da obra, seja responsabilizando judicialmente seus antecessores acerca da eventual impossibilidade de sua conclusão.
A gestão de Mario Henrique se iniciou em 25/4/2014, ficando até o final da vigência do convênio, totalizando, em torno, de vinte meses.
O fato de ter devolvido o saldo do contrato de repasse (saldo de repasse/rendimentos de aplicação, conforme informação do tomador de contas - peça 5, p. 75) não lhe aproveita para eximir-se da irregularidade em tela, pois foi demandado por deixar de tomar as providências necessárias à conclusão de obra ou dos serviços pactuados objeto do contrato de repasse. Tampouco a informação de que ele pleiteou o cancelamento da operação, com o parcelamento e devolução dos valores repassados e corrigidos, [uma vez] que tal devolução não ocorreu.
O gestor não comprovou a inviabilidade de aplicar os recursos disponíveis por ele aventada, ou seja, em retomar as obras durante os vinte meses em que esteve à frente da prefeitura, se considerar a vigência do ajuste (se reelegeu, permanecendo no cargo por mais quatro anos) . Na sua gestão, houve prazo razoável para a adoção daquelas providências. Ele foi notificado pela Caixa acerca do ajuste, conforme ofícios mencionados pelas defesas. O que lhe aproveita é o contexto de conturbação política no município que antecedeu sua gestão, mas se entende que apenas este fato não é o suficiente para eximir sua responsabilidade.
A alegação de que adotou todas medidas legais, apenas pelo fato de que ingressou com ação de improbidade administrativa em desfavor dos gestores Antônio Armando Amaral de Castro e Jesus Bertoldo Rodrigues do Couto, não se sustenta. Ele fora notificado em 2015 e 2017 para regularizar a ocorrência referente à conclusão do objeto ou devolver os valores envolvidos, e não o fez. A referida ação judicial foi impetrada apenas em julho/2018 (após a fase interna realizada pela Caixa, que remeteu este processo à CGU - peça 5, p. 78) , e foi arquivada por inércia do impetrante, Município, que se encontrava na gestão do responsável (25/4/2014 a 31/12/2020) , conforme discorrido anteriormente (sentença judicial proferida em abril/2020 foi pelo indeferimento da inicial pelo fato de o requerente ter apresentado a emenda inicial fora do prazo estabelecido, cf. peça 28) . O expediente ao então Ministério das Cidades visou apenas à baixa da inadimplência do Município no CAUC/SIAFI, e não afetou a ocorrência em tela.
Logo, não se verifica, no caso do responsável Mario Henrique de Lima Biscaro, que suas alegações de defesa sejam capazes de afastar-lhe da responsabilidade pela reparação do dano (em solidariedade com o gestor Jesus Bertoldo Rodrigues do Couto) e do julgamento irregular de suas contas.
Ante o exposto, persiste a irregularidade 'ausência de funcionalidade do objeto do Contrato de Repasse 233.373-28/2007 (Siconv/Siafi 614576) sem aproveitamento útil da parcela executada, por motivo de execução parcial'. A conduta irregular de 'deixar de tomar as providências necessárias à conclusão da obra ou dos serviços pactuados objeto do Contrato de Repasse 233.373-28/2007 (Siconv/Siafi 614576) , restando imprestável a parcela executada, seja por ter ficado a obra inacabada, seja porque os serviços executados não foram suficientes para obter o atingimento dos objetivos acordados' deve ser atribuída aos gestores Jesus Bertoldo e Mario Henrique, afastando-a do gestor Elivan.	
Prescrição da Pretensão Punitiva
Vale ressaltar que a pretensão punitiva do TCU, conforme Acórdão 1441/2016-TCU-Plenário (Relator [Ministro] Benjamin Zymler) , que uniformizou a jurisprudência acerca dessa questão, subordina-se ao prazo geral de prescrição indicado no art. 205 do Código Civil, que é de dez anos, contado da data de ocorrência da irregularidade sancionada, nos termos do art. 189 do Código Civil, sendo este prazo interrompido pelo ato que ordenar a citação, a audiência ou a oitiva dos responsáveis.
No caso em exame, não ocorreu a prescrição, uma vez que a irregularidade sancionada ocorreu em 2012 (data do último pagamento e em que houve a paralisação da obra) e o ato de ordenação da citação se deu em 25/8/2020 (peça 12) .
Informações Adicionais
Informa-se, ainda, que a defesa de Elivan Campos Faustino, requereu que a sua intimação seja feita em nome de seu procurador (no endereço profissional da Rua Avertano Rocha, 192, Campina, CEP 66023-120, Belém-PA, Telefone: (91) 98811-5635, e-mail: galenobrasil@gmail.com) . Também houve pedido de sustentação oral (peças 41-42) .
A defesa de Mario Henrique de Lima Biscaro requereu que a sua intimação seja feita não somente a ele, mas também ao seu procurador, além de solicitar sustentação oral (peça 27) .
CONCLUSÃO
Em face da análise promovida na seção 'Exame Técnico', verifica-se que persiste a irregularidade 'ausência de funcionalidade do objeto do Contrato de Repasse 233.373-28/2007 (Siconv/Siafi 614576) sem aproveitamento útil da parcela executada, por motivo de execução parcial'. A responsabilidade solidária pelo débito deve ser atribuída aos gestores Jesus Bertoldo (revel) e Mario Henrique (uma vez que, consoante análise técnica acima, o Sr. Jesus Bertoldo foi revel e que as alegações de defesa do Sr. Mário não lograram desconstituir a irregularidade) , afastando-a do gestor Elivan, cujas alegações de defesa foram parcialmente acolhidas e, assim, excluíram sua responsabilidade.
Tendo em vista que não constam dos autos elementos que permitam reconhecer a boa-fé dos dois gestores responsáveis pelo débito, sugere-se que as suas contas sejam julgadas irregulares, nos termos do art. 202, § 6º, do Regimento Interno do TCU, com a imputação do débito solidário atualizado monetariamente e acrescido de juros de mora, nos termos do art. 202, §1º do Regimento Interno do TCU, descontado o valor eventualmente recolhido, com a aplicação da multa prevista no art. 57 da Lei 8.443/1992.
Em relação outro responsável, os elementos apresentados pela defesa permitiram afastar-lhe a conduta irregular, devendo ter suas contas julgadas regulares com ressalvas e dando-lhe quitação. 
Por fim, como persistiu a irregularidades citada e um dos responsáveis conseguiu eximir-se da conduta a ele imputada, ajusta-se a matriz de responsabilização presente no processo, nos termos indicados no anexo desta instrução."
5.	Feitas tais considerações, a proposta de mérito da Secex/TCE, uníssona, foi redigida nos seguintes termos (peças 46, pp. 15/16; 47 e 48) : 
"I) acatar parcialmente as alegações de defesa apresentadas por Elivan Campos Faustino; 
II) julgar regulares com ressalva as contas de Elivan Campos Faustino, dando-lhe quitação, com fundamento nos arts. 1º, inciso I, 16, inciso II, e 23, inciso II, da Lei 8.443/1992;
III) rejeitar parcialmente as alegações de defesa apresentadas por Mario Henrique de Lima Biscaro; 
IV) considerar revel, para todos os efeitos, nos termos do art. 12, § 3º, da Lei 8.443/1992, Jesus Bertoldo Rodrigues do Couto;  
V) julgar irregulares, com fundamento nos arts. 1º, inciso I, 16, inciso III, alínea 'c', 19, caput, e 23, inciso III, alínea 'a', da Lei 8.443/1992, as contas de Jesus Bertoldo Rodrigues do Couto e Mario Henrique de Lima Biscaro, condenando-os, solidariamente, ao pagamento das quantias a seguir especificadas, com a fixação do prazo de quinze dias, a contar da notificação, para comprovarem, perante o Tribunal (art. 23, inciso III, alínea 'a', da Lei 8.443/1992, c/c o art. 214, inciso III, alínea 'a', do Regimento Interno/TCU) , o recolhimento da dívida aos cofres do Tesouro Nacional, atualizada monetariamente e acrescida dos juros de mora, calculados a partir das datas discriminadas até a data do recolhimento, na forma da legislação em vigor:
	Data de ocorrência
	Valor histórico (R$) 

	10/06/2011
	    64.348,55 

	09/03/2012
	  466.744,50 

	18/04/2013
	    60.306,63 

	Valor atualizado do débito (com juros) em 1º/3/2022: R$ 1.055.801,12 (peça 45) 
VI) aplicar, individualmente, a Jesus Bertoldo Rodrigues do Couto e Mario Henrique de Lima Biscaro a multa prevista nos arts. 19, caput, e 57 da Lei 8.443/1992 c/c os arts. 210, caput, e 267 do Regimento Interno/TCU, fixando-lhes o prazo de 15 (quinze) dias, a contar da notificação, para que comprovem perante o Tribunal (art. 23, inciso III, alínea 'a', da Lei 8.443/1992, c/c o art. 214, inciso III, alínea 'a', do Regimento Interno/TCU) o recolhimento da dívida aos cofres do Tesouro Nacional, atualizada monetariamente desde a data do acórdão até a do efetivo recolhimento se for paga após o vencimento, na forma da legislação em vigor;
VII) autorizar, desde logo, com fundamento nos art. 28, inciso II, da Lei 8.443/1992, a cobrança judicial das dívidas, caso não atendidas as notificações, conforme prevê o 219, inciso II, do Regimento Interno/TCU;
VIII) autorizar, desde logo, o pagamento da dívida em até 36 (trinta e seis) parcelas mensais e consecutivas, nos termos do art. 217 do Regimento Interno, caso solicitado pelos responsáveis, fixando-se o vencimento da primeira parcela em quinze dias, a contar do recebimento da notificação, e o das demais a cada trinta dias, devendo incidir sobre cada parcela os encargos legais devidos, na forma prevista na legislação em vigor; 
IX) alertar os responsáveis de que a falta de comprovação do recolhimento de qualquer parcela importará o vencimento antecipado do saldo devedor, nos termos do § 2º do art. 217 do Regimento Interno/TCU;  
X) encaminhar cópia do Acórdão que vier a ser proferido, bem como do relatório e do voto que o fundamentarem ao Procurador-Chefe da Procuradoria da República da Pará, para a adoção das medidas que entender cabíveis, em conformidade com o art. 16, § 3º, da Lei 8.443/1992 c/c o art. 209, § 7º, do Regimento Interno/TCU, informando-lhe que o inteiro teor da deliberação pode ser consultado no endereço www.tcu.gov.br/acordaos;
XI) encaminhar cópia do Acórdão que vier a ser proferido ao Ministério do Desenvolvimento Regional e aos responsáveis, para ciência, informando que a presente deliberação, acompanhada do Relatório e do Voto que a fundamentarem, estará disponível para a consulta no endereço www.tcu.gov.br/acordaos, além de esclarecer que, caso requerido, o TCU poderá fornecer sem custos as correspondentes cópias, de forma impressa."
6.	O Ministério Público especializado, em parecer da lavra da Procuradora-Geral Cristina Machado da Costa e Silva, concordou, de forma parcial, com a Secex/TCE, sob os seguintes fundamentos (peça 49) :
"6. Inicialmente, convém registrar nossa concordância pelo afastamento da responsabilidade do Senhor Elivan Campos Faustino, prefeito com mandato restrito a oito meses de gestão em período politicamente conturbado na municipalidade, e considerando que não houve sua notificação pela concedente no tempo em que esteve à frente da prefeitura. Nesse contexto, entendemos ser de difícil caracterização a inércia ou omissão do gestor quanto a medidas de continuidade, ou de resguardo, de um ajuste em relação ao qual não tinha informações de pendências, no curto lapso temporal em que esteve à disposição para agir.
7.	No que diz respeito ao Senhor Jesus Bertoldo Rodrigues do Couto, consideramos que deve responder pelo dano em sua integralidade, não somente por ter sido o responsável pela gestão dos recursos, mas também porque teve tempo suficiente para a execução completa das obras, cuja previsão inicial era de um ano. Outrossim, durante seu mandato as obras foram paralisadas, havendo tempo remanescente e recursos para que adotasse as providências necessárias à retomada e conclusão dos trabalhos. Portanto, consideramos existir relação de causalidade entre sua conduta e a execução parcial do objeto, sem aproveitamento útil da parcela, de modo que lhe cabe o ressarcimento dos respectivos valores despendidos.
8.	Todavia, quanto ao Senhor Mario Henrique de Lima Biscaro, embora sejam pertinentes as ponderações da SecexTCE sobre sua responsabilidade (peça 46, p. 13) , entendemos que a tentativa de conciliação junto à Caixa para solucionar o cancelamento do ajuste e restituir os valores devidos, pleiteada em janeiro de 2016, é medida que afastaria a sua obrigação de ressarcimento do dano (peça 5, p. 8) . Veja-se que as tratativas somente não prosseguiram em razão da inexistência de norma que autorizasse o pagamento parcelado da restituição, a impedir o acordo nos termos solicitados por esse gestor (peça 5, p. 33) . Inclusive, tal solução, a nosso ver, teria sido economicamente mais vantajosa ao erário, na medida em que, além de não incorrer em gastos processuais inerentes ao desenvolvimento de uma TCE, é mais efetiva para se obter a recomposição dos cofres federais.
9.	Dessa forma, uma vez que o referido ex-Prefeito tentou dar solução ao dano dentro das possibilidades financeiras do município à época (2016) , e até mesmo devolveu o saldo do contrato de repasse, admitimos a sua boa-fé, de modo que temos como indevido responsabilizá-lo pela obrigação de ressarcimento dos valores. Ademais, justamente por ter agido antes do seu segundo mandato (2017-2020) , entendemos não ser razoável que esse tempo adicional de gestão do município pelo Senhor Mario Henrique de Lima Biscaro seja utilizado para embasar sua inércia ou desídia quanto ao desfecho do ajuste em tela. A rejeição da proposta pleiteada junto à Caixa, ensejando a instauração da TCE, é o prosseguimento natural do processo, e apenas indica que o caminho de ressarcimento integral não foi considerado viável economicamente pela prefeitura, não configurando, assim, omissão do responsável.
10.	As tratativas ocorridas em 2016 também amparam, a nosso ver, a conclusão de que o Senhor Mario Henrique de Lima Biscaro adotou medidas visando ao resguardo do patrimônio público, nos termos da Súmula TCU n.º 230. O ingresso com ação de improbidade administrativa em desfavor dos gestores Antônio Armando Amaral de Castro e Jesus Bertoldo Rodrigues do Couto apenas em julho de 2018, tido como intempestivo - em razão do fundamento para o arquivamento por inércia do impetrante -, pode ser justificado pela tentativa inicial de solução negociada, a qual não obteve sucesso, e redundou na instauração da TCE somente em 11/6/2018 (peça 5, p. 74) .
11.	Em razão das considerações expostas, nossa conclusão é a de que o Senhor Mario Henrique de Lima Biscaro deve ter o mesmo encaminhamento alvitrado pela Unidade Técnica para o Senhor Elivan Campos Faustino, qual seja, o julgamento pela regularidade com ressalvas das contas, com quitação."
7.	Alfim, a representante do MP/TCU, após discorrer sobre seu entendimento de que o exame da prescrição deve seguir as disposições da Lei 9.873/1999, apresentou proposta que contempla, sinteticamente, julgar regulares com ressalva as contas dos Srs. Mario Henrique de Lima Biscaro e Elivan Campos Faustino e irregulares as contas do Sr. Jesus Bertoldo Rodrigues do Couto, imputando-se-lhe o débito apurado, sem prejuízo da aplicação de penalidade pecuniária, uma que não houve a superação do lapso temporal de cinco anos, nos termos do aludida norma legal.
		É o Relatório.

8.1. do Sr. Mario Henrique de Lima Biscaro: Dennis Henrique Reis Chaves (OAB/PA 24.431), George Elias Alves Reis (OAB/PA 14.136) e Ernildo do Carmo Vieira (OAB/PA 7.536-e); 
8.2. do Sr. Elivan Campos Faustino: Luis Galeno Araujo Brasil (OAB/PA 7.971).

Procuradora-Geral Cristina Machado da Costa e Silva.

TOMADA DE CONTAS ESPECIAL. CONTRATO DE REPASSE. PRODUÇÃO DE UNIDADES HABITACIONAIS. NÃO COMPROVAÇÃO DA BOA E REGULAR APLICAÇÃO DA VERBA FEDERAL. CITAÇÃO DE TRÊS EX-ALCAIDES. ALEGAÇÕES DE DEFESA DE DOIS EX-PREFEITOS. ACOLHIMENTO. CONTAS REGULARES COM RESSALVA. REVELIA DO CHEFE DO EXECUTIVO MUNICIPAL QUE GERIU EFETIVAMENTE OS RECURSOS FEDERAIS. CONTAS IRREGULARES COM DÉBITO E MULTA.

TOMADA DE CONTAS ESPECIAL (TCE)

Secretaria de Controle Externo de Tomada de Contas Especial - Secex/TCE.

Em exame a Tomada de Contas Especial instaurada pela Caixa Econômica Federal - Caixa em desfavor dos Srs. Jesus Bertoldo Rodrigues do Couto, Elivan Campos Faustino e Mario Henrique de Lima Biscaro, ex-Prefeitos de Marituba/PA nas gestões, respectivamente: i) de 2009 a 2012; ii) 1º/9/2013 a 24/4/2014; e iii) 1º/1/2013 a 31/8/2013 e 25/4/2014 a 31/12/2016, em decorrência da não execução do objeto do Contrato de Repasse 233.373-28/2007 (Siconv/Siafi 614576, peça 3, pp. 42/48) .
2.	Referido ajuste foi celebrado em 28/12/2007 entre a União Federal, por intermédio do então Ministério das Cidades, representado pela Caixa, e o Município de Marituba/PA, e teve por objeto a "execução de produção de unidades habitacionais no Bairro Decouville, no Município de Marituba-PA", conforme plano de trabalho, que previa a construção de 103 unidades habitacionais (peça 3, pp. 26/33) .
3.	A avença vigeu de 28/12/2007 a 30/12/2015 e o prazo para a apresentação da prestação de contas era até o dia 28/2/2016 (peça 3, p. 46) . 
4.	O Contrato de Repasse 233.373-28/2007 previa aportes de R$ 2.415.000,00, sendo R$ 2.300.000,00 à conta da União e R$ 115.000,00 de contrapartida do Município de Marituba/PA. 
5.	Foi signatário do ajuste o Sr. Antônio Armando Amaral de Castro, então Prefeito em 2007, o qual não foi incluído no polo passivo desta TCE em função de a liberação dos recursos financeiros somente ter ocorrido a partir de 2009, na gestão do Sr. Jesus Bertoldo Rodrigues do Couto.
6.	O valor efetivamente transferido foi de R$ 791.252,94, ao longo dos anos de 2009 a 2013, conforme as Ordens Bancárias constantes da peça 5 (p. 59) . Daquele montante, foi desbloqueada a quantia de R$ 591.399,68 (peça 5, p. 57) . O saldo do repasse e dos rendimentos da aplicação dos recursos no mercado financeiro - no quantum de R$ 271.694,69 - foi restituído ao Tesouro Nacional (peça 5, p. 7) .
7.	Consoante o relatório do Tomador de Contas, a presente TCE foi instaurada em face da não conclusão do objeto pactuado (peça 5, p. 74) , sendo a responsabilidade atribuída, solidariamente, aos Srs. Jesus Bertoldo Rodrigues do Couto, Elivan Campos Faustino e Mario Henrique de Lima Biscaro (peça 5, pp. 73/74) .
8.	No âmbito deste Tribunal, a Secretaria de Controle Externo de Tomada de Contas Especial - Secex/TCE instruiu os autos e a Secretaria de Gestão de Processos - Seproc, por delegação de competência deste Relator, efetuou a citação solidária dos Srs. Jesus Bertoldo Rodrigues do Couto, Elivan Campos Faustino e Mario Henrique de Lima Biscaro, para que apresentassem alegações de defesa pela "ausência de funcionalidade do objeto do Contrato de Repasse 233.373-28/2007 (Siconv/Siafi 614576) sem aproveitamento útil da parcela executada, por motivo de inexecução parcial", e/ou recolhesse o débito abaixo descrito:
	DATA
	VALOR (R$) 

	10/06/2011
	64.348,55

	09/03/2012
	466.744,50

	18/04/2013
	60.306,63

9.	O Sr. Jesus Bertoldo Rodrigues do Couto optou pela revelia, tendo os outros dois responsáveis apresentado suas respectivas alegações de defesa que foram analisadas pela Secex/TCE na instrução da peça 46, cujo encaminhamento, em síntese, contempla: i) julgar regulares com ressalva as contas do Sr. Elivan Campos Faustino; ii) julgar irregulares as contas dos Srs. de Jesus Bertoldo Rodrigues do Couto e Mario Henrique de Lima Biscaro, imputando-se-lhes, solidariamente, o débito apurado nos autos, sem prejuízo de aplicar-lhes, de maneira individual, a penalidade pecuniária insculpida no art. 57 da Lei 8.443/1992.
10.	O Parquet especializado, em parecer da Procuradora-Geral Cristina Machado da Costa e Silva, após discorrer sobre seu entendimento de que o exame da prescrição deve seguir as disposições da Lei 9.873/1999, apresentou proposta que abrange, sinteticamente, julgar regulares com ressalva as contas do Srs. Mario Henrique de Lima Biscaro e Elivan Campos Faustino e irregulares as contas do Sr. Jesus Bertoldo Rodrigues do Couto, imputando-lhe o débito apurado, cominando-lhe, ainda, multa. 
11.	É a síntese do necessário. Passo a decidir.
12.	O débito em foco decorre de execução parcial do objeto do Contrato de Repasse 233.373-28/2007, qual seja, a construção de 103 unidades habitacionais no Município de Marituba/PA, sem que a parte edificada tenha trazido benefício algum à população, frustrando, assim, a finalidade do ajuste.
13.	Consoante consignado no relatório do Tomador de Contas (peça 5, p. 74) :
"3. Com base no Relatório de Acompanhamento - RAE n° 04, de 13/11/2012, (fls.51/52) , a área técnica da Caixa atestou que: (1) as obras iniciaram em 23/03/2010; (2) houve execução parcial de 25,96% do objeto pactuado; (3) com o percentual executado e no estágio atual em que a obra se encontra, o objeto não apresenta funcionalidade, não atingindo, portanto, o objetivo proposto inicialmente no plano de trabalho." (grifos acrescidos) 
14.	Em tais casos, ou seja, quando constatada a ausência de funcionalidade do empreendimento executado de forma parcial, a jurisprudência do TCU é no sentido de que cabe imputar ao (s) responsável (eis) o débito pela totalidade da quantia repassada pela União. Precedentes (Jurisprudência Selecionada) :
Acórdão 11284/2020-TCU-Primeira Câmara (de minha relatoria) 
Acórdão 494/2016-TCU-Segunda Câmara (relator Ministro-Substituto André de Carvalho) 
"A execução parcial do objeto pactuado aliada à imprestabilidade da parcela realizada permite a condenação do responsável pelo valor total dos recursos repassados pelo convênio."
Acórdão 2812/2017-TCU-Primeira Câmara (relator Ministro-Substituto Weder de Oliveira) 
"Considera-se como prejuízo em valores integrais a aplicação dos recursos do convênio em objeto que se revela inservível ou sem funcionalidade após a sua execução, completa ou parcial."
Acórdão 5175/2013-TCU-Primeira Câmara (de minha relatoria) 
"Quando o objeto de convênio é executado parcialmente e não se vislumbra a possibilidade de aproveitamento do que foi realizado para posterior conclusão, aduz-se que houve completo desperdício dos recursos repassados, os quais devem ser integralmente devolvidos aos cofres federais."
15.	Dessa maneira, o dano ao erário em foco, objeto da citação dos responsáveis, monta à quantia de R$ 591.399,68, correspondente ao valor efetivamente desbloqueado pela Caixa para a municipalidade no âmbito do Contrato de Repasse 233.373-28/2007.
16.	Prosseguindo, consta dos três Relatórios de Acompanhamento de Engenharia - RAE produzidos pela Caixa que as obras se encontravam paralisadas desde, no mínimo, março de 2011, tendo permanecido nessa condição até a lavratura do último daqueles documentos, ou seja, novembro de 2012 (peça 4, pp. 4, 15 e 18) . 
17.	O Sr. Jesus Bertoldo Rodrigues do Couto foi prefeito de Marituba/PA no interregno 2009/2012, logo, é responsável pela falta de comprovação da regular aplicação do montante de R$ 591.399,68, integralmente desbloqueado em seu mandato (peça 5, p. 57) .
18.	Consoante bem aduzido pelo MP/TCU, o ex-chefe do Executivo Municipal, além de ter sido o responsável pela gestão dos recursos federais, também dispunha de tempo suficiente para executar a obra, cujo prazo inicial era de um ano.
19.	Todavia, mesmo com tempo e recursos suficientes para adotar as providências necessárias à retomada e conclusão do empreendimento - que havia sido paralisado -, optou por não o fazer, dando ensejo ao dano ao erário de que ora se cuida.  
20.	Haja vista que escolheu permanecer silente em relação ao chamamento da Corte, o Sr. Jesus Bertoldo Rodrigues do Couto deve ser considerado revel, dando-se prosseguimento ao processo, nos termos do art. 12, § 3º, da Lei 8.443/1992.
21.	Relativamente ao Sr. Elivan Campos Faustino, cabem os seguintes comentários.  
22.	Colhe-se dos autos que o ex-alcaide ocupou a chefia do Executivo Municipal no curto interregno de aproximadamente 8 meses (1º/9/2013 a 25/4/2014) . Nesse ínterim, pelo que consta do processo, o ex-gestor não foi demandado pela Caixa a adotar providências para dar continuidade às obras das unidades habitacionais. 
23.	Sua gestão foi marcada, como pontuado pela Secex/TCE, por um período conturbado na municipalidade, bastando para evidenciar tal fato a notícia constante de sítio da internet dando conta de que, no início de 2013, o Município teve três prefeitos interinos: Francisco Besteiro, Nilson Ferrão e Wildson de Araújo Melo (https://g1.globo.com/pa/para/noticia/2013/05/francisco-besteiro-e-eleito-novo-prefeito-interino-de-marituba-pa.html) . 
24.	Razoável, portanto, inferir que o ex-Prefeito não teve tempo e condições hábeis - dado o contexto de intensa instabilidade política na municipalidade - para se inteirar, efetivamente e por completo, da situação das obras e empreendimentos do Município.
25.	Com efeito, diante da ausência de notificação da Caixa acerca da situação do Contrato de Repasse 233.373-28/2007, e das circunstâncias acima descritas, anuo a opinião unânime das instâncias precedentes no sentido de que cabe julgar regulares com ressalva suas contas, dando-lhe quitação.
26.	Noutro giro, quanto ao Sr. Mario Henrique de Lima Biscaro, concordo com a representante do MP/TCU que é o caso de também julgar regulares com ressalva suas contas, com a devida quitação.  
27.	Conforme consta do processo, o aludido ex-Prefeito solicitou expressamente à Caixa o parcelamento do débito da ordem de R$ 590 mil em vinte e quatro parcelas de R$ 30.078,04 (valor total R$ 721.872,96, já com a devida correção) em janeiro de 2016 (peça 5, p. 8) , medida que somente não foi acatada pela empresa pública em função da inexistência de legislação que amparasse o pagamento fracionado daquela quantia (peça 5, p. 33) . 
28.	Tal fato, aliado à constatação de que o Sr. Mario Henrique de Lima Biscaro efetuou a devolução do saldo do Contrato de Repasse - R$ 271.694,69 (cf. informação à peça 5, p. 75) -, bem como que impetrou Ação de Improbidade Administrativa em desfavor dos ex-alcaides, Srs. Antônio Armando Amaral de Castro e Jesus Bertoldo Rodrigues do Couto, indicam que tal responsável não se quedou inerte em relação à construção das unidades habitacionais na municipalidade, sendo certo que seria de excessivo rigor imputar-lhe o débito ora em escrutínio.  
29.	À guisa de conclusão, sabe-se que é ônus do administrador de recursos públicos prestar contas e nelas comprovar a boa e regular aplicação dos recursos federais que lhe foram confiados, por imposição decorrente do ordenamento jurídico, a teor do bloco normativo composto pelas disposições dos arts. 70, parágrafo único, da Constituição Federal/1988, 93 do Decreto-lei 200/1967 e 66 do Decreto 93.872/1986.
30. 	Assim, é indispensável que o gestor demonstre a execução física das metas previstas no plano de trabalho aprovado, a regularidade da movimentação dos recursos financeiros depositados na conta corrente exclusiva do ajuste, bem como o vínculo causal entre a realização das metas e a destinação dos recursos.
31.	Nessa linha de ideias, se o Sr. Jesus Bertoldo Rodrigues do Couto não demonstrou a regular destinação da verba de R$ 591.399,68, transferida à municipalidade no âmbito do Contrato de Repasse 233.373-28/2007, uma vez que optou pela revelia, cumpre julgar irregulares suas contas, imputando-se-lhe o débito apurado.
32.	Cabível, ademais, diante da gravidade de sua conduta, aplicar-lhe a penalidade pecuniária prevista no art. 57 da Lei 8.443/1992.
33.	Sobre o sancionamento, destaco que o Plenário desta Corte fixou o entendimento de que o Tribunal está subordinado ao prazo decenal de prescrição indicado no art. 205 do Código Civil, contado a partir do fato gerador, e de que o ato que ordenar a citação, a audiência ou oitiva da parte interrompe a prescrição, nos termos do art. 202, inciso I, do Código Civil (Acórdão 1441/2016-TCU-Plenário, relator Ministro Benjamin Zymler e redator Ministro Walton Alencar Rodrigues) .
34. 	Sobre o dies a quo da contagem do prazo prescricional, esta Corte deliberou que:  
Acórdão 2278/2019-TCU-Primeira Câmara (relator Ministro-Substituto Augusto Sherman)  
"Nos casos de não comprovação da regular aplicação de recursos repassados mediante convênios ou instrumentos similares, a data limite para entrega da prestação de contas final ou a data da efetiva entrega antecipada assinala o marco inicial da contagem do prazo de prescrição da pretensão punitiva do TCU."
35. 	Dado que o ajuste vigeu até o dia 30/12/2015 e a prestação de contas deveria ser apresentada em até sessenta dias daquele marco temporal (Cláusula Décima Segunda, item 12, peça 5, p. 46) , o prazo final para o adimplemento da referida obrigação seria o dia 28/2/2016. Uma vez que o despacho ordinatório da citação dos responsáveis foi exarado em 25/8/2020 (peça 12) , isto é, em prazo inferior a dez anos, resta afastada a prescrição da pretensão punitiva.  
36.	Outrossim, cumpre autorizar o pagamento das dívidas em até 36 parcelas mensais e consecutivas, caso solicitado, e a cobrança judicial das dívidas, se necessária, bem como remeter cópia do Acórdão que vier a ser proferido à Procuradoria da República no Estado do Pará, consoante previsto no art. 209, § 7º, do Regimento Interno/TCU, ao Ministério do Desenvolvimento Regional - sucessor do então Ministério das Cidades -, e à Caixa Econômica Federal, para ciência.
	Ante o exposto, manifesto-me por que seja adotado o Acórdão que ora submeto a este Colegiado. 
	
T.C.U., Sala das Sessões, em 16 de agosto de 2022.
MARCOS BEMQUERER COSTA
Relator